ACORDAO-COMPLETO-2408772

ACÓRDÃO 10154/2020 ATA 33/2020 - PRIMEIRA CÂMARA

VISTOS, relatados e discutidos estes embargos de declaração opostos por Marcondes Herbster Ferraz contra o Acórdão 3149/2020-TCU-Primeira Câmara, por meio do qual o Tribunal julgou irregulares suas contas e aplicou-lhe a multa prevista no art. 58, inciso I, da Lei 8.433/1992,
ACORDAM os Ministros do Tribunal de Contas da União, reunidos em Sessão da Primeira Câmara, diante das razões expostas pelo Relator, em:
9.1. com fundamento nos arts. 32, inciso II, e 34 da Lei 8.443/1992, conhecer e rejeitar os presentes embargos de declaração.
9.2. dar ciência deste acórdão ao embargante.

Embargos de declaração opostos contra acórdão por meio do qual o Tribunal julgou irregulares as contas do embargante e aplicou-lhe a multa prevista no art. 58, inciso I, da Lei 8.433/1992, em decorrência da omissão no dever de prestar contas.

Primeira Câmara

Município de Saboeiro/CE.

3. Recorrente: Marcondes Herbster Ferraz (XXX.079.403-XX).

13.1. Ministros presentes: Walton Alencar Rodrigues (Presidente), Benjamin Zymler, Bruno Dantas (Relator) e Vital do Rêgo.
13.2. Ministro-Substituto presente: Weder de Oliveira.

ACORDAO-COMPLETO-2511681

Acórdão 1701/2022 - Primeira Câmara

PRU-5

TRIBUNAL DE CONTAS DA UNIÃO

BRUNO DANTAS

Ministro Bruno Dantas.

Trata-se de embargos de declaração opostos por Marcondes Herbster Ferraz (peça 77) contra o Acórdão 3149/2020-TCU-Primeira Câmara, por meio do qual o Tribunal, no que interessa ao embargante, julgou irregulares suas contas e imputou-lhe multa de R$ 5.000,00, com fundamento no art. 58, inciso I, da Lei 8.433/1992. A condenação do embargante decorreu da omissão no dever de prestar contas dos recursos repassados ao Município de Saboeiro/CE pelo Fundo Nacional de Assistência Social.
2.	Ciente do teor do Acórdão 3149/2020-TCU-Primeira Câmara em 20/04/2020 (peças 73 e 82) , Marcondes Herbster Ferraz opôs os presentes embargos em 23/04/2020 (peça 77) .	
3.	Nesta oportunidade, o embargante alega que a deliberação recorrida estaria eivada de omissões e contradições. A omissão apontada estaria configurada pela não observância da jurisprudência desta Corte (Acórdão 1217/2019-TCU-Plenário, 5.808/2011-Segunda Câmara e 47/2002-Plenário) , o que violaria o mandamento previsto no art. 926 do Código de Processo Civil, que dispõe que os tribunais devem manter sua jurisprudência estável, íntegra e coerente. 
4.	Já as contradições residiriam na forma com que foram tratadas a responsabilização e a prescrição punitiva em relação aos dois ex-prefeitos arrolados nos autos, quais sejam, a ex-prefeita, gestora dos recursos, e o ex-prefeito sucessor, ora embargante, em cuja gestão deveria ter ocorrido a prestação de contas.
5.	Diante da pretensa relevância das questões aduzidas, o recorrente finaliza o expediente com o seguinte pedido:
"Em face ao exposto, requer o recebimento dos presentes Embargos de Declaração, sua admissibilidade, eis que presente todos os requisitos, seu conhecimento e ao final provimento para que se sane a contradição e a omissão apresentada na decisão ora combatida, reconhecendo a prescrição da pretensão punitiva em relação ao Sr. Marcondes, ou modificando seu julgamento de acordo com o art. 16, II, da Lei nº 8.443/92, resultando em reforma integral do Acórdão nº 3149/2020."
	É o relatório.

8.1. Polyana Vieira de Almeida Silva (34.181/OAB-CE) e outros, representando Marcondes Herbster Ferraz.

Procurador Sergio Ricardo Costa Caribé.

TOMADA DE CONTAS ESPECIAL. RECURSOS REPASSADOS PELO FUNDO NACIONAL DE ASSISTÊNCIA SOCIAL NO ÂMBITO DOS PROGRAMAS DE PROTEÇÃO SOCIAL BÁSICA E ESPECIAL. OMISSÃO NO DEVER DE PRESTAR CONTAS. CITAÇÃO E AUDIÊNCIA. REVELIA DA EX-PREFEITA RESPONSÁVEL PELA APLICAÇÃO DOS RECURSOS. REJEIÇÃO DAS RAZÕES DE JUSTIFICATIVA DO PREFEITO SUCESSOR. IRREGULARIDADE DAS CONTAS. DÉBITO. MULTA DO ART. 57 DA LEI 8.443/1992 PRESCRITA. MULTA EM RAZÃO DA OMISSÃO NO DEVER DE PRESTAR CONTAS. EMBARGOS DE DECLARAÇÃO. AUSÊNCIA DE CONTRADIÇÃO OU OMISSÃO. CONHECIMENTO E REJEIÇÃO.

TOMADA DE CONTAS ESPECIAL (TCE)

Secretaria de Controle Externo de Tomada de Contas Especial (SecexTCE).

Trata-se de embargos de declaração opostos por Marcondes Herbster Ferraz (peça 77) contra o Acórdão 3149/2020-TCU-Primeira Câmara, por meio do qual o Tribunal, no que interessa ao embargante, julgou irregulares suas contas e aplicou-lhe multa de R$ 5.000,00, com fundamento no art. 58, inciso I, da Lei 8.433/1992.
A condenação do embargante decorreu da omissão no dever de prestar contas dos recursos repassados ao Município de Saboeiro/CE, no exercício de 2008, no âmbito dos Programas de Proteção Social Básica e Especial (PSB/PSE) , custeados com recursos do Fundo Nacional de Assistência Social (FNAS) .
Nesta oportunidade, o embargante alega que a deliberação recorrida estaria eivada de omissões e contradições.
A omissão apontada estaria configurada pela não observância da jurisprudência desta Corte (Acórdão 1217/2019-TCU-Plenário, 5.808/2011-Segunda Câmara e 47/2002-Plenário) , o que violaria o mandamento previsto no art. 926 do Código de Processo Civil, que dispõe que os tribunais devem manter sua jurisprudência estável, íntegra e coerente. 
Já as contradições residiriam na forma com que foram tratadas a responsabilização e a prescrição punitiva em relação aos dois ex-prefeitos cujas contas foram julgadas nos autos, quais sejam, a ex-prefeita, gestora dos recursos, e o ex-prefeito sucessor, ora embargante, em cuja gestão deveria ter ocorrido a prestação de contas.
Satisfeitos os requisitos atinentes à espécie, os presentes embargos devem ser conhecidos, com fundamento nos arts. 32, inciso II, e 34 da Lei 8.443/1992.
Inicialmente, acerca da natureza dos embargos declaratórios, julgo relevante transcrever o seguinte excerto do elucidativo Acórdão 3339/2013-TCU-Primeira Câmara:
"A omissão para o acolhimento dos declaratórios é a que diz respeito à questão que deveria ter sido apreciada pelo colegiado mas não o foi. Não constitui omissão ou contradição a adoção de entendimento diverso do preferido pela parte, segundo seus próprios critérios de justiça e de acordo com sua particular interpretação das leis e da jurisprudência. Não há falar em omissão quando o acórdão analisa todas as questões submetidas a exame e as decide com base em teses jurídicas, jurisprudência, interpretação de leis e análise dos fatos que são diversos dos que os jurisdicionados entendem como mais adequados.
 (...) a contradição deve estar contida nos termos do decisum atacado, este compreendido no âmbito desta Corte como o conjunto: Relatório, Voto e Acórdão. Não cabe alegação de contradição entre o acórdão embargado e 'doutrina', 'jurisprudência' ou mesmo 'comando legal'. A alegação é pertinente em recurso de reconsideração ou pedido de reexame, no qual o comando atacado é contrastado com a jurisprudência, a doutrina e o ordenamento jurídico. Entretanto, é descabida em embargos de declaração, cuja única finalidade é esclarecer ou integrar a decisão embargada, excepcionalmente modificando-a."
Dito isso, observo que, no tocante à jurisprudência mencionada pelo embargante, não constitui omissão ou contradição a existência de decisões desta Corte que supostamente estariam em desacordo com a deliberação recorrida. E, ainda que tal argumento fosse cabível em sede de embargos, não haveria razão para acolhê-lo, visto que os acórdãos mencionados não são favoráveis ao recorrente ao se considerar a irregularidade que lhe foi atribuída.
Vale relembrar que o embargante foi condenado pela omissão na prestação de contas, cujo prazo de vigência se encerrou em sua gestão. Já o caso que ensejou o Acórdão 1217/2019-TCU-Plenário consistiu na apresentação extemporânea da prestação de contas, de forma a elidir o débito então apontado. Ainda assim, naquele caso, a tese que prevaleceu no julgamento foi a de que os gestores deveriam ter suas contas julgadas irregulares, com a aplicação de multa, em razão da intempestividade na prestação das contas. Portanto, no caso destes autos, em que sequer as contas foram prestadas, não há reparos a se fazer no acórdão recorrido.
Em relação ao Acórdão 5808/2011-TCU-Segunda Câmara, houve o julgamento das contas pela regularidade com ressalvas apenas quanto ao prefeito antecessor, que demonstrou a boa e regular aplicação dos recursos. Já em relação ao prefeito sucessor, que deixou de prestar contas, suas contas foram julgadas irregulares e lhe foi aplicada multa, ou seja, a decisão foi idêntica à imposta ao embargante nestes autos.
Quanto ao trecho extraído pelo embargante do voto do Acórdão 247/2002-TCU-Plenário, apenas ressalta a necessidade da correta responsabilização do gestor, mediante o estabelecimento do nexo de causalidade entre sua conduta e o fato irregular. Ora, a decisão recorrida foi clara quanto à responsabilidade de Marcondes Herbster Ferraz, conforme descrito no relatório e sintetizado no trecho do voto a seguir transcrito:
"14. Embora os recursos do FNAS tenham sido repassados no exercício de 2008, o prazo para envio da prestação de contas deu-se em 2009, já na gestão de Marcondes Herbster Ferraz. Vale ressaltar que o responsável foi notificado pelo Ministério do Desenvolvimento Social para que providenciasse a prestação de contas por duas vezes - a primeira, em 13/11/2009 (peças 6 e 8) , e a segunda, em 3/8/2016 (peças 10 e 11) . No entanto, não consta nos autos qualquer providência adotada pelo ex-prefeito no sentido de comprovar as despesas realizadas ou de resguardar o patrimônio público. 
15. Dessa forma, conforme a Súmula-TCU 230, recentemente atualizada por meio do Acórdão 206/2020-TCU-Plenário, é clara a responsabilidade de Marcondes Herbster Ferraz em relação ao dever de apresentar a prestação de contas. Além disso, a alegação de impossibilidade de acesso aos documentos da gestão anterior não merece ser acatada, tendo em vista que o responsável não demonstrou ter adotado qualquer providência, nem sequer comunicado tal fato ao MDS. Portanto, devem ser julgadas irregulares suas contas, em razão da omissão no dever de prestá-las, com a aplicação da multa prevista no art. 58, inciso I, da Lei 8.443/1992. Já em relação ao débito, alinho-me à jurisprudência desta Corte que reputa não ser cabível a responsabilidade solidária do prefeito sucessor que não geriu os recursos."
No outro aspecto alegado pelo embargante, não vislumbro as contradições ventiladas. Não há incoerência entre afirmações contidas na motivação ou entre proposições da parte decisória, nem entre alguma asserção proferida nas razões de decidir e o dispositivo.
As condutas e responsabilidades dos dois ex-prefeitos estão claramente delineadas na decisão. Maria de Fátima Araújo Diógenes foi a responsável pela gestão dos recursos repassados e a ela foi imputado o dano decorrente da não comprovação da boa e regular aplicação dos recursos. Já Marcondes Hebster Ferraz, a quem competia somente apresentar a prestação de contas, foi apenado com a multa do art. 58, inciso I, da Lei 8.443/1992, em razão da sua omissão, sem ser responsabilizado solidariamente pelo débito.
Da mesma forma, houve a correta separação da análise quanto à prescrição da pretensão punitiva entre os dois responsáveis, conforme consignei em meu voto:
"11. Quanto à prescrição da multa, o paradigmático Acórdão 1441/2016-TCU-Plenário estabeleceu que, para os processos que tramitam neste Tribunal, incide a regra dos arts. 202 e 205 do Código Civil, ou seja, a prescrição geral de dez anos a partir da ocorrência dos fatos, e a interrupção do prazo prescricional pelo ato que ordena a citação no âmbito do TCU.
12. Conforme consta no relatório que antecede este voto, a citação de Maria de Fátima Araújo Diógenes foi autorizada em 29/3/2019. Considerando que os recursos foram repassados entre 13/02/2008 e 30/12/2008, restou prescrita a pretensão punitiva desta Corte, conforme consignado no Acórdão 1441/2016-TCU-Plenário.
 (...) 
16. Cabe registrar ainda que, em relação a Marcondes Herbster Ferraz, a multa não se encontra prescrita, considerando que o responsável teve sua audiência determinada em 13/6/2018, não tendo transcorrido mais de dez anos desde o prazo em que deveria ter providenciado a prestação de contas"
Por fim, não configura contradição a simples menção de jurisprudência que seja posterior aos fatos imputados nos autos. Na realidade, ficou claro que a maioria das ilações lançadas consistem em tentativa de rediscutir o mérito da matéria decidida por este Colegiado. Contudo, tal finalidade é incabível na espécie recursal eleita, a qual é via estreita destinada tão somente a integrar ou esclarecer a decisão impugnada. Se o embargante quer demonstrar seu inconformismo com o resultado do julgamento e reinstalar a discussão jurídica já apreciada pelo Tribunal, deverá fazê-lo pelas vias recursais adequadas, pois extrapola os limites dos embargos de declaração o rejulgamento da causa.
De tal modo que, inexistindo as alegadas omissões e contradições, e não havendo sido identificados outros vícios a serem sanados na deliberação atacada, devem ser rejeitados os presentes embargos.
Ante o exposto, voto por que o Tribunal adote o Acórdão que ora submeto à deliberação deste Colegiado.
TCU, Sala das Sessões Ministro Luciano Brandão Alves de Souza, em 22 de setembro de 2020.
Ministro BRUNO DANTAS 
Relator